ACORDAO-COMPLETO-2334693

ACÓRDÃO 3739/2019 ATA 15/2019 - PRIMEIRA CÂMARA

VISTOS, relatados e discutidos estes autos em que se aprecia recurso de reconsideração interposto por Floriano Pastore Júnior contra o Acórdão 9788/2017-TCU-Primeira Câmara, por meio do qual o Tribunal julgou irregulares as contas do recorrente, condenando-o em débito e aplicando-lhe multa;
ACORDAM os Ministros do Tribunal de Contas da União, reunidos em Sessão da Primeira Câmara, diante das razões expostas pelo Relator, em:
9.1. com fundamento no arts. 32, inciso I, e 33 da Lei 8.443/1992, conhecer e dar provimento ao presente recurso de reconsideração, para:
9.1.1. excluir Floriano Pastore Júnior (CPF XXX.424.651-XX) dos subitens 9.3. e 9.4. do Acórdão 9788/2017-TCU-Primeira Câmara;
9.1.2. anular o subitem 9.7. do Acórdão 9788/2017-TCU-Primeira Câmara;
9.1.3. com fundamento nos arts. 1º, inciso I, 16, inciso II, da Lei 8.443/1992 c/c os arts. 19 e 23, inciso II, da mesma Lei, e 1º, inciso I, 208 do Regimento Interno do TCU, julgar regulares com ressalvas as contas de Floriano Pastore Júnior (CPF XXX.424.651-XX) , dando-lhe quitação;
9.1.4. esclarecer Floriano Pastore Júnior que as ressalvas dizem respeito a:
9.1.4.1. movimentação de recursos do convênio 7/2007, celebrado entre o Fundo Nacional de Saúde e a Fundação de Estudos e Pesquisas em Administração, em conta diversa da conta específica do convênio, contrariando a cláusula quarta, parágrafo primeiro do termo do convênio;
9.1.4.2. não aplicação dos recursos recebidos no mercado financeiro, contrariando a cláusula segunda, inciso II, item 2.11 do termo do convênio, bem como ao art. 20 da IN-STN 1/1997;
9.2. manter inalterados os demais termos do Acórdão 9788/2017-TCU-Primeira Câmara;
9.3. dar ciência deste acórdão ao recorrente e ao Fundo Nacional de Saúde.

Recurso de reconsideração interposto contra acórdão que julgou irregulares as contas do recorrente, condenando-o ao ressarcimento de dano e aplicando-lhe multa, em razão de irregularidades no convênio celebrado entre o Fundo Nacional de Saúde e a Fundação de Estudos e Pesquisas em Administração, no valor original de R$ 250.000,00 (2006), para conceder apoio técnico e financeiro ao projeto:"Agentes Comunitários em Saúde: O perfil profissiográfico do elo entre a equipe de saúde e os grupos sociaisusuários da rede pública de Saúde".

Primeira Câmara

Diretoria -Executiva do  Fundo Nacional de  Saúde.

3. Interessados/Responsáveis/Recorrentes:
3.1. Responsáveis: Cláudio de Moraes Machado (XXX.773.807-XX); Floriano Pastore Júnior (XXX.424.651-XX); Fundação de Estudos e Pesquisas Em Administração (74.180.340/0001-88)
3.2. Recorrente: Floriano Pastore Júnior (XXX.424.651-XX).

13.1. Ministros presentes: Walton Alencar Rodrigues (Presidente), Benjamin Zymler, Bruno Dantas (Relator) e Vital do Rêgo.
13.2. Ministro-Substituto presente: Weder de Oliveira.

BRUNO DANTAS

Ministro Benjamin Zymler.

Cuidam os autos de recurso de reconsideração interposto por Floriano Pastore Júnior (peça 59) contra o Acórdão 9788/2017-TCU-Primeira Câmara.
A tomada de constas especial que deu origem a estes autos foi instaurada pelo Fundo Nacional de Saúde em razão da falta de comprovação regular das despesas relativas à 1ª e 2ª parcelas do convênio 7/2006 (Siconv 556726) firmado com a Fundação de Estudos e Pesquisas em Administração (Fepad) , com o objetivo de prestar apoio técnico e financeiro ao projeto "Agentes comunitários em saúde: o perfil profissiográfico do elo entre a equipe de saúde e os grupos sociais usuários da rede pública".
A deliberação recorrida, relatada pelo Ministro Benjamin Zymler, apresentou o seguinte teor:
"ACORDAM os Ministros do Tribunal de Contas da União, reunidos em sessão da 1ª Câmara, ante as razões expostas pelo Relator, em:
9.1. com fundamento no art. 12, § 3°, da Lei 8.443/1992, considerar revel, para todos os efeitos, o Sr. Cláudio de Moraes Machado (CPF XXX.773.807-XX) , ex-diretor-presidente da Fundação de Estudos e Pesquisas em Administração;
9.2. com fundamento nos arts. 2º, inciso XXI, e 47, § 2º, da Resolução-TCU 259/2014, sobrestar os autos quanto à Fundação de Estudos e Pesquisas em Administração (CNPJ 74.180.340/0001-88) , tendo em vista que a entidade não possui liquidante ou administrador judicial nomeado no processo de liquidação existente na 2ª Vara Cível da Circunscrição Especial Judiciária de Brasília;
9.3. com fundamento nos arts. 1º, inciso I, 16, inciso III, alíneas 'b' e 'c' da Lei 8.443/1992 c/c os arts. 19 e 23, inciso III, da mesma Lei, e 1º, inciso I, 209, incisos II e III, 210 e 214, inciso III, do Regimento Interno do TCU, julgar irregulares as contas dos Srs. Floriano Pastore Júnior (CPF XXX.424.651-XX) e Cláudio de Moraes Machado (CPF XXX.773.807-XX) , na condição de ex-diretores-presidentes da Fundação de Estudos e Pesquisas em Administração, e condená-los ao pagamento das quantias a seguir especificadas, com a fixação do prazo de quinze dias, a contar das notificações, para comprovarem, perante o Tribunal (art. 214, inciso III, alínea "a", do Regimento Interno) , o recolhimento das dívidas aos cofres do Fundo Nacional de Saúde, atualizadas monetariamente e acrescidas dos juros de mora, calculados a partir das datas discriminadas, até a data dos recolhimentos, na forma prevista na legislação em vigor:
	RESPONSÁVEL
	VALOR ORIGINAL (R$) 
	DATA DA OCORRÊNCIA

	Floriano Pastore Júnior
	55.007,84
	23/2/2007

	Cláudio de Moraes Machado
	28.325,50
	23/2/2007

		43.429,25
	30/3/2007

9.4. aplicar aos Srs. Floriano Pastore Júnior (CPF XXX.424.651-XX) e Cláudio de Moraes Machado (CPF XXX.773.807-XX) , individualmente, a multa prevista no art. 57 da Lei 8.443/1992 c/c o art. 267 do Regimento Interno, no valor de R$ 10.000,00 (dez mil reais) , com a fixação do prazo de quinze dias, a contar das notificações, para comprovarem, perante o TCU (art. 214, inciso III, alínea 'a', do Regimento Interno) , o recolhimento das dívidas aos cofres do Tesouro Nacional, atualizadas monetariamente desde a data deste acórdão até a dos efetivos recolhimentos, se forem pagas após o vencimento, na forma da legislação em vigor;
9.5. autorizar, desde logo, nos termos do art. 28, inciso II, da Lei 8.443/1992, a cobrança judicial das dívidas caso não atendidas as notificações;
9.6. autorizar o pagamento da dívida dos responsáveis em até 36 parcelas mensais e consecutivas, nos termos do art. 26 da Lei 8.443/1992 c/c o art. 217 do Regimento Interno, fixando-lhes o prazo de quinze dias, a contar do recebimento da notificação, para comprovarem perante o Tribunal o recolhimento da primeira parcela, e de trinta dias, a contar da parcela anterior, para comprovarem os recolhimentos das demais parcelas, devendo incidir sobre cada valor mensal, atualizado monetariamente, os juros de mora devidos, na forma prevista na legislação em vigor;
9.7. com fundamento no art. 28 da Lei 8.443/1992 c/c os arts. 214, inciso III, e 219, inciso I, do Regimento Interno do TCU, determinar, quanto ao Sr. Floriano Pastore Junior (CPF XXX.424.651-XX) o desconto integral ou parcelado da dívida nos vencimentos, subsídio, salário ou proventos, observados os limites previstos na legislação pertinente, dos servidores regidos pela Lei 8.112/1990; e
9.8 dar ciência desta deliberação ao Fundo Nacional de Saúde, aos responsáveis e à Procuradoria da República no Distrito Federal."
Admitido o processamento do recurso, porquanto preenchidos os requisitos previstos no art. 33 da Lei 8.443/1992, conferi efeito suspensivo aos itens 9.3, 9.4 e 9.5 do acórdão recorrido em relação ao recorrente (peça 70) .
Instruído o presente feito, faço reproduzir, com os ajustes que julgo pertinentes, o exame técnico e o encaminhamento oferecidos pelo auditor da Secretaria de Recursos deste Tribunal (peça 97) :
"INTRODUÇÃO
Trata-se de recurso de reconsideração interposto por Floriano Pastore Júnior (peça 59) , pelo qual contesta o Acórdão 9.788/2017-TCU-1.ª Câmara (Rel. Min. Benjamin Zymler) , prolatado na Sessão Ordinária realizada em 17/10/2017 (peça 48) .
2. A deliberação recorrida apresenta o seguinte teor:
9.1. com fundamento no art. 12, § 3°, da Lei 8.443/1992, considerar revel, para todos os efeitos, Cláudio de Moraes Machado (XXX.773.807-XX) , ex-diretor-presidente da Fundação de Estudos e Pesquisas em Administração;
9.2. com fundamento nos arts. 2º, inciso XXI, e 47, § 2º, da Resolução-TCU 259/2014, sobrestar os autos quanto à Fundação de Estudos e Pesquisas em Administração (74.180.340/0001-88) , tendo em vista que a entidade não possui liquidante ou administrador judicial nomeado no processo de liquidação existente na 2ª Vara Cível da Circunscrição Especial Judiciária de Brasília;
9.3. com fundamento nos arts. 1º, inciso I, 16, inciso III, alíneas 'b' e 'c' da Lei 8.443/1992 c/c os arts. 19 e 23, inciso III, da mesma Lei, e 1º, inciso I, 209, incisos II e III, 210 e 214, inciso III, do Regimento Interno do TCU, julgar irregulares as contas de Floriano Pastore Júnior (XXX.424.651-XX) e Cláudio de Moraes Machado (XXX.773.807-XX) , na condição de ex-diretores-presidentes da Fundação de Estudos e Pesquisas em Administração, e condená-los ao pagamento das quantias a seguir especificadas, com a fixação do prazo de quinze dias, a contar das notificações, para comprovarem, perante o Tribunal (art. 214, inciso III, alínea 'a', do Regimento Interno) , o recolhimento das dívidas aos cofres do Fundo Nacional de Saúde, atualizadas monetariamente e acrescidas dos juros de mora, calculados a partir das datas discriminadas, até a data dos recolhimentos, na forma prevista na legislação em vigor:
	RESPONSÁVEL
	VALOR ORIGINAL (R$) 
	DATA DA OCORRÊNCIA

	Floriano Pastore Júnior
	55.007,84
	23/2/2007

	Cláudio de Moraes Machado
	28.325,50
	23/2/2007

		43.429,25
	30/3/2007

Valor atualizado até 26/5/2017: Floriano Pastore Júnior R$ 101.142,92 / Cláudio de Moraes Machado R$ 131.589,58.
9.4. aplicar aos Srs. Floriano Pastore Júnior (XXX.424.651-XX) e Cláudio de Moraes Machado (XXX.773.807-XX) , individualmente, a multa prevista no art. 57 da Lei 8.443/1992 c/c o art. 267 do Regimento Interno, no valor de R$ 10.000,00 (dez mil reais) , com a fixação do prazo de quinze dias, a contar das notificações, para comprovarem, perante o TCU (art. 214, inciso III, alínea 'a', do Regimento Interno) , o recolhimento das dívidas aos cofres do Tesouro Nacional, atualizadas monetariamente desde a data deste acórdão até a dos efetivos recolhimentos, se forem pagas após o vencimento, na forma da legislação em vigor;
9.5. autorizar, desde logo, nos termos do art. 28, inciso II, da Lei 8.443/1992, a cobrança judicial das dívidas caso não atendidas as notificações;
9.6. autorizar o pagamento da dívida dos responsáveis em até 36 parcelas mensais e consecutivas, nos termos do art. 26 da Lei 8.443/1992 c/c o art. 217 do Regimento Interno, fixando-lhes o prazo de quinze dias, a contar do recebimento da notificação, para comprovarem perante o Tribunal o recolhimento da primeira parcela, e de trinta dias, a contar da parcela anterior, para comprovarem os recolhimentos das demais parcelas, devendo incidir sobre cada valor mensal, atualizado monetariamente, os juros de mora devidos, na forma prevista na legislação em vigor;
9.7. com fundamento no art. 28 da Lei 8.443/1992 c/c os arts. 214, inciso III, e 219, inciso I, do Regimento Interno do TCU, determinar, quanto a Floriano Pastore Junior (XXX.424.651-XX) o desconto integral ou parcelado da dívida nos vencimentos, subsídio, salário ou proventos, observados os limites previstos na legislação pertinente, dos servidores regidos pela Lei 8.112/1990; e
9.8 dar ciência desta deliberação ao Fundo Nacional de Saúde, aos responsáveis e à Procuradoria da República no Distrito Federal.
HISTÓRICO
3. O presente processo cuidou originalmente de Tomada de Contas Especial - TCE instaurada pelo Fundo Nacional de Saúde - FNS em desfavor de Floriano Pastore Júnior e da Fundação de Estudos e Pesquisas em Administração - FEPAD, em vista da impugnação da prestação de contas do Convênio/Funasa 6/2007 (Siafi 556726) , celebrado entre a entidade e o Ministério da Saúde (peça 1, p. 77 a 91) .
4. O objeto do ajuste consistiu no apoio técnico e financeiro para o projeto 'Agentes Comunitários em Saúde: O perfil profissiográfico do elo entre a equipe de saúde e os grupos sociais usuários da rede pública de Saúde', e seu valor montou a R$ 250.000,00, sem previsão de contrapartida (peça 3, p. 72-80) . Do total previsto foram repassados apenas R$ 166.667,67, por duas ordens bancárias. A vigência compreendeu o período entre 11/04/2006 e 30/06/2009, já incluído o prazo para apresentar as contas.
5. Duas vistorias do Fundo Nacional de Saúde - FNS apuraram algumas falhas e irregularidades, destacando-se a transferência dos recursos da conta específica do convênio, levando à suspensão da transferência do valor restante.
6. O Relatório de TCE 180/2011 (peça 3, p. 72 a 80) concluiu pela responsabilidade da FEPAD e de seu ex-diretor, Floriano Pastore Júnior. No âmbito do TCU foram citados Floriano e outro ex-diretor, Cláudio de Morais Machado (peças 16, 17, 41 e 42) , e apenas o primeiro apresentou alegações de defesa (peças 24 a 35) , as quais foram rejeitadas pela Secex/Saúde (peças 36 a 46) , pelo MP/TCU (peça 47) e o relator a quo  (peça 49) .
7. Assim, o Acórdão 9.788/2017-TCU-1.ª Câmara ora recorrido rejeitou as contas dos responsáveis, imputando-lhes débitos referentes aos valores geridos nas respectivas gestões, além de aplicar-lhes multas individuais. Quanto a FEPAD, o processo foi sobrestado, vez que não havia administrador judicial designado no processo de extinção da entidade.
EXAME DE ADMISSIBILIDADE
8. Em exame preliminar de admissibilidade esta secretaria propôs conhecer o recurso de Floriano Pastore Júnior (peças 63-64) , suspendendo-se os efeitos dos itens 9.3, 9.4 e 9.5 do Acórdão 9.788/2017-TCU-1.ª Câmara, o que foi ratificado por Despacho do Ministro Bruno Dantas (peça 70) .
EXAME DE MÉRITO
9. Delimitação dos recursos
9.1. Constitui objeto do recurso de Floriano Pastore Júnior definir se:
a) os objetivos do Convênio/Funasa 7/2006 foram plenamente atingidos;
b) as irregularidades na execução do ajuste lhes foram integralmente atribuídas;
c) o recorrente se conduziu com boa-fé; e
d) a multa imputada se justifica e deve ser alterada em vista de suas condições financeiras.
10. Dos objetivos do Convênio/Funasa 7/2006
10.1. O recorrente afirma que os objetivos do Convênio/Funasa 7/2006 foram atingidos, conforme consta, inclusive, de suas alegações de defesa apresentadas na fase de citação.
Análise
10.2. O projeto do Convênio/Funasa 7/2006 demonstra que o objetivo maior do ajuste era desenhar o perfil da categoria profissional dos agentes comunitários em saúde, sua educação e atuação. Para tanto, seriam realizadas oficinas de estudo, análise documental e formação de grupos focais de debates. As metas a serem atingidas culminam na realização de um seminário para apresentação de resultados (peça 1, p. 11 a 15) .
10.3. Duas inspeções foram realizadas pelo Fundo Nacional de Saúde, gerando o Relatório de Verificação 'In Loco' 10-1/2007 (peça 2, p. 112 a 137) e o Relatório de Verificação 'In Loco' 25-2/2008 (peça 2, p. 144 a 173) . A execução do objeto foi registrada como relação direta da execução financeira, ou seja, na primeira inspeção havia 8,2% de execução, percentual que chegou a 32,2% na segunda visita (peça 2, p. 158) . Vale observar que embora os recursos tenham sido inicialmente transferidos para outra conta bancária, os relatórios consignam que as despesas foram liquidadas pela conta específica do ajuste, após o retorno de valores à conta original. Os lançamentos a crédito e a débito podem ser observados nos extratos que integram os autos (peças 25, 26 e 27, p. 1 a 67) .
10.4. Em 2007, foram realizadas as metas relativas à oficina de trabalho para definição de materiais e métodos, além da análise documental e de registro acadêmico sobre o processo de construção da categoria dos agentes comunitários de saúde. Faltavam, à época, um inquérito sobre o perfil profissiográfico dos agentes, a realização de grupos focais com agentes e usuários e a realização de seminário para apresentação de resultados (peça 2, p. 122, item 2.2) .
10.5. Por sua vez, em 2008, os trabalhos continuavam em andamento, mas, sua descrição não permitiu concluir pelo pleno atingimento de novas metas. Assim, estavam sendo elaborados mecanismos de captação das experiências dos agentes, discussão de marcos teóricos, entre outros (peça 2, p. 158, item 2.2) .
10.6. Ainda, ao apresentar suas alegações de defesa (peças 24 a 35) , Floriano asseverou que o convênio foi integralmente executado, apesar da transferência apenas parcial dos recursos previstos, inclusive com a realização de um seminário que apresentou os resultados atingidos, em vista do aludido repasse parcial (peça 24, p. 1-2 e peça 30) . Por sinal, foi juntado material em mídia não digitalizável sobre um seminário internacional realizado (peça 29) .
10.7. Ocorre que os resultados dos trabalhos não estão nos autos, mas, localizados, segundo o responsável, em unidade da Universidade de Brasília e, o qual aduziu, em suas alegações de defesa, que poderiam 'ser solicitados diretamente à sua Direção' (peça 30, p. 2, item 4) . Nessas circunstâncias, somente há certeza da execução de metas correspondendo a 8,2% dos recursos, apurados em 2007, ou seja, R$ 4.510,64, razão pela qual o débito de R$ 55.007,84, lhe atribuído no item 9.3 do decisum, deve ser reduzido para R$ 50.497,20.
11. Da atribuição de responsabilidade
11.1. O recorrente defende que as irregularidades atribuídas não lhe cabem integralmente, vez que presidiu a FEPAD apenas durante parte do período de vigência do convênio. E assevera que as irregularidades são de natureza formal, algumas discutíveis, como a necessidade de realizar licitações.
11.2. Quanto à transferência dos recursos para conta bancária diversa da específica do ajuste, afirma que as razões já foram explanadas em momento oportuno.
Análise
11.3. O critério para a delimitação de responsabilidades no caso presente foi proposto na instrução à peça 36 dos autos, em análise sob o subtítulo 'Da responsabilização nesta TCE'. Na oportunidade, registrou-se que Floriano Pastore Júnior ocupou a função de Diretor-Presidente da FEPAD entre 20/07/2004 e 23/10/2007, enquanto Cláudio de Moraes Machado ocupou a mesma função entre 23/10/2007 e 23/06/2008. E concluiu-se que o débito a ser atribuído a cada um dos responsáveis deveria corresponder às despesas realizadas nos respectivos períodos de gestão (peça 36, p. 4-5, itens 18 a 22) .
11.4. Sobre a transferência de recursos, Floriano esclareceu ao Fundo Nacional de Saúde, oportunamente, que a prática seria motivada pela tentativa de evitar bloqueios judiciais em contas de titularidade da FEPAD no âmbito de ações movidas por supostos credores da fundação (peça 2, p. 236 a 248) .
11.5. Todavia, a prática em comento é vedada pelo artigo 20, da IN/STN 01/1997, além da Cláusula Quarta do Convênio/Funasa 7/2006 (peça 1, p. 83) . Nesse sentido, não poderia a entidade convenente tomar essa iniciativa sem comunicação prévia à concedente, assumindo o risco da quebra irreparável do nexo de causalidade entre recursos e despesas.
11.6. A jurisprudência do TCU é pacífica quanto à necessidade de comprovação do nexo em comento, mas, a ausência do nexo motivada pela retirada indevida dos recursos da conta específica pode ser superada se acaso presentes elementos que permitam concluir pelo seu efetivo emprego. Sobre o tema traz-se os seguintes enunciados extraídos de 'Jurisprudência Selecionada'/portal/TCU:
'Acórdão 7.200/2018-TCU-2.ª Câmara (Rel. Min. Subst. Marcos Bemquerer) 
É inerente ao regime de prestação de contas previsto no art. 70, parágrafo único, da Constituição Federal o dever de o responsável pelo convênio demonstrar o nexo causal entre os recursos por ele geridos e os documentos de despesas referentes à execução, tais como notas de empenho, ordens bancárias, cheques, recibos ou notas fiscais e extratos bancários, a confirmar o custeio, com recursos da União, dos bens produzidos e dos serviços realizados no ajuste.
Acórdão 5.423/2017-TCU-2.ª Câmara (Rel. Min. Aroldo Cedraz) 
A realização de saques em espécie diretamente da conta bancária específica não constitui óbice intransponível à comprovação do nexo de causalidade entre as receitas e as despesas realizadas no convênio. Contudo, nessa situação, torna-se necessária a apresentação de provas que permitam, ainda que indiretamente, demonstrar que o destino dos recursos foi realmente aquele previsto na norma ou no ajuste firmado.'
11.7. No caso presente, embora exista registro da movimentação dos recursos entre a conta bancária específica do convênio e uma outra conta, tanto num sentido quanto em outro - como visto alhures -, não resta satisfatoriamente esclarecido o destino da totalidade do valor transferido à FEPAD. Por exemplo, O Parecer Gescon 1006, de 17/04/2008 (peça 1, p. 186) , informa que o saldo da conta específica em fevereiro/2008 deveria ser de R$ 80.748,14 (sem considerar rendimentos financeiros) e, não, os R$ 40,08 encontrados (peça 2, p. 188, item 3) .
11.8. Em conclusão, a ausência de nexo entre recursos e despesas foi elemento determinante para a imputação de débito, em conjunto com a conclusão de que não restou comprovada a efetiva execução total do objeto conveniado. Assim, questões como a ausência de licitação, entre outras mencionadas na peça recursal, não foram determinantes para a responsabilização de Floriano.
12. Da multa e da boa-fé
12.1. O recorrente afirma que agiu com boa-fé e a elevada multa cominada não se justifica, excedendo suas condições econômicas.
Análise
12.2. Sobre o estado anímico dos responsáveis nos processos do TCU, cabe tecer as seguintes considerações, especificamente quanto a boa, ou, má-fé a que alude o recorrente.
12.3. A análise das contas avalia a presença, ou não, da boa-fé na conduta dos responsáveis, nos termos do artigo 12, § 2.º da Lei Orgânica/TCU e do artigo 202, §§ 2.º e 6.º do Regimento Interno/TCU. Nesse sentido, a conclusão consignada no item 26 da instrução autuada à peça 44 ensejou o julgamento das contas do recorrente pela irregularidade de imediato, sem fixação de novo prazo para o recolhimento do débito apurado, conforme preconizado nos retrocitados dispositivos.
12.4. Ressalve-se, entretanto, que o conceito de boa-fé adotado se relaciona primordialmente à espécie de boa-fé objetiva. Segundo Judith Martins Costa (in A Boa-Fé no Direito Privado. 1ª edição, 2ª tiragem. São Paulo: Revista dos Tribunais, 2000, p. 411.) :
'Já por 'boa-fé objetiva' se quer significar - segundo a conotação que adveio da interpretação conferida ao § 242 do Código Civil alemão, de larga força expansionista em outros ordenamentos, e, bem assim, daquela que lhe é atribuída nos países da common law - modelo de conduta social, arquétipo ou standard jurídico, segundo o qual 'cada pessoa deve ajustar a própria conduta a esse arquétipo, obrando como obraria um homem reto: com honestidade, lealdade, probidade'. Por este modelo objetivo de conduta levam-se em consideração os fatores concretos do caso, tais como o status pessoal e cultural dos envolvidos, não se admitindo uma aplicação mecânica do standard, de tipo meramente subsuntivo.'
12.5. É nessa perspectiva que o TCU tem, modernamente, perscrutado a boa-fé, ou seja, sob o ângulo da boa-fé objetiva, em que se analisa não o estado de consciência do agente quando da realização do ato administrativo, mas a adequação dessa conduta ao padrão esperado. O trecho abaixo, mencionado no relatório que precedeu o Acórdão 734/2014-TCU-1.ª Câmara (Rel. Min. Marcos V. Vilaça) , ilustra essa visão:
'51. Quanto à boa-fé, aproveita-se o gancho do item v da enumeração do parágrafo anterior para mencionar que ganha força na Corte Federal de Contas o entendimento no sentido de que a vertente da boa-fé objetiva pode ser examinada nos processos submetidos ao Tribunal. Além disso, diversos julgados do TCU defendem a tese de que a ausência de má-fé não significa presença de boa-fé.
52. Uma das alegações mais frequentes dos responsáveis é a de terem atuado de boa-fé. Na maioria das oportunidades em que se invoca esse instituto, percebe-se que os responsáveis referem-se à boa-fé subjetiva, relacionada ao estado mental no momento em que agiram, isto é, ao propósito presente na conduta.
53. Todavia, é preciso esclarecer que se tem fortalecido no Tribunal de Contas da União a corrente que defende o exame da conduta dos agentes à luz da boa-fé objetiva.
54. Com o advento do Código Civil vigente, essa doutrina ganhou vigor no ordenamento jurídico pátrio, inclusive no TCU. A boa-fé objetiva não perscruta o estado de consciência do agente no momento da ação, como faz a boa-fé subjetiva. Ou seja, o que importa não é a intenção, mas a adequação da conduta a um padrão esperado. Em recente assentada do Plenário, o Relator, Exmº Ministro José Múcio Monteiro, deixou consignado em seu voto condutor do Acórdão 2072/2012-TCU-Primeira Câmara a sua adesão à corrente defensora da aplicação do instituto da boa-fé objetiva nos processos da Corte de Contas Federal, a saber:
'Finalmente, deve ser dito que a boa-fé a ser levada em consideração nos processos de controle externo é a boa-fé objetiva, consistente na atuação conforme um padrão de conduta aceito como adequado e recomendável pelo meio social onde inserido o agente e não na boa-fé subjetiva, que consiste na convicção pessoal de estar agindo de acordo com as normas de conduta socialmente aceitas. Dessa forma, não se pode considerar como amparadas pela boa-fé condutas, tais como as assumidas pelos responsáveis, de assinar documentos em branco.''
12.6. Sob o enfoque acima, o aresto recorrido concluiu não se identificar boa-fé (objetiva) na conduta do recorrente, considerada culposa, por não restar comprovado que executou satisfatoriamente o objeto do Convênio/Funasa 7/2006, no período de sua gestão como diretor da convenente, além de prejudicar o estabelecimento do perfeito nexo entre recursos e despesas.
12.7. Quanto a multa, foi aplicada com base no artigo 57 da Lei 8.443/1992, o qual possui a seguinte previsão legal: 'Art. 57. Quando o responsável for julgado em débito, poderá ainda o tribunal aplicar-lhe multa de até cem por cento do valor atualizado do dano causado ao Erário'. Verifica-se, portanto, que o único parâmetro estabelecido é o limite de 100% do valor atualizado do dano causado o erário.
12.8. No caso, a multa de R$ 10.000,00 correspondeu a aproximadamente 18% do valor original do débito de (R$ 55.007,84) apurado. Nesse passo, por uma perspectiva tão somente legal e objetiva, o percentual de 18% está conforme a legislação aplicável, vez que a multa poderia chegar, inclusive, à integralidade do débito atualizado, como visto.
12.9. A propósito, quanto aos critérios para a fixação de multas no TCU é oportuno transcrever o seguinte excerto do voto que orientou o Acórdão 9.402/2015-TCU-2.ª Câmara  (Rel. Min.-Subst. André de Carvalho) , que versou sobre situação similar ao presente processo:
'Trata-se de embargos de declaração opostos por [responsável], ex-prefeito do Município de Pacujá/CE (gestão: 2005-2008) em face do Acórdão 6041/2015-TCU-Segunda Câmara, por meio do qual o TCU julgou irregulares as contas do ora embargante no âmbito do processo de tomada de contas especial que cuidou da não apresentação de documentação exigida para a prestação de contas do Convênio 516/2008 [...], promovendo a sua condenação em débito no valor de R$ 100.000,00 [...], além de aplicar- lhe a multa prevista no art. 57 da Lei 8.443, de 1992, no valor de R$ 40.000,00.
[...]
4. Como visto no Relatório, o embargante questiona suposta omissão em relação à fundamentação que teria levado à fixação da multa.
5. Como se sabe, é pacífico o entendimento de que o juízo de valor a respeito da gravidade das irregularidades não sanadas e da conduta do responsável é que orienta a determinação do valor da multa, assim como o de que há certa discricionariedade na sua estipulação entre os limites fixados legal e regimentalmente (v.g.: Acórdão 1519/2009-TCU-Primeira Câmara; Acórdãos 6.585/2009 e 3.544/2014, da 2ª Câmara; e Acórdãos 557/2006, 3.083/2010, 123/2014 e 795/2014, do Plenário) .
6. Bem se sabe, ainda, que a possibilidade de aplicação de multa pela Corte de Contas possui previsão legal, nos termos dos art. 57 e 58 da Lei 8.443, de 1992, e que o quantum correspondente à sanção aplicada decorre do julgamento do TCU, na dosimetria da pena, em face da conduta do gestor responsável pela irregularidade no trato da coisa pública.
7. Assim, identificada a irregularidade, o Relator formula proposta, balizado em aná lise que considera, dentre outros aspectos, a natureza da irregularidade e a conformidade entre a atuação do responsável em face do comportamento que lhe é determinado pela lei, submetendo a sua proposta à deliberação do Colegiado, a quem compete a última palavra sobre o assunto.
8. De todo modo, a despeito de o Tribunal valorar as circunstâncias fáticas e jurídicas, quando da fixação da sanção, buscando uma maior adequação punitiva, a dosimetria da pena no TCU consiste em procedimento pautado por certa discricionariedade, como, aliás, ocorre nas sanções administrativas em que não se exige a dosimetria objetiva, comum à aplicação das normas de direito penal, destacando-se que no processo de contas não há um rol de agravantes e atenuantes legalmente reconhecido, a fim de possibilitar a alteração objetiva da pena prevista in abstrato.
9. Contudo, a despeito de toda essa discricionariedade, o TCU está adstrito, na dosimetria da sanção pecuniária, aos limites impostos nas cabeças dos arts. 57 e 58 da Lei 8.443, de 1992, bem como, ainda, à gradação trazida pelos incisos I a VIII do art. 268 do RITCU.'
12.10. Assim, a proporcionalidade da multa em relação ao débito é decorrente da gravidade do ilícito apurado, e depende de um juízo do relator, em vista da natureza da irregularidade e do cotejamento da conduta do agente frente ao que previa a legislação aplicável, o que deve ser confirmado pelos membros do colegiado julgador (Acórdão 6.585/2009-TCU-2.ª Câmara) . Oportuno ressaltar também que não cabe às unidades técnicas na Corte de Contas, ante a processualística adotada, propor algum valor nominal para essa espécie de sanção.
12.11. Por fim, em relação ao argumento de dificuldades financeiras, a jurisprudência do tribunal é que tal circunstância não altera a reprovabilidade da conduta que ensejou a deliberação, podendo o responsável requerer, se for o caso, o parcelamento do valor (Acórdão 2294/2014-TCU-Plenário e 1005/2015, ambos do Plenário, 3248/2015, da 1.ª Câmara e 670/2017, da 2.ª Câmara) . O Voto que orientou o Acórdão 3.248/2015-TCU-1.ª Câmara (Rel. Min. Benjamin Zymler) explicita a lógica adotada nesses casos:
'14. Em relação à alegada dificuldade financeira para pagamento da multa, o recorrente juntou aos autos seu contracheque atual [...], no qual não verifico nenhuma suposta incompatibilidade com o valor da sanção aplicada pelo acórdão recorrido, inclusive porque o parcelamento da multa já foi autorizado ao responsável. Ademais, ainda que se verificasse a alegada dificuldade, tal contracheque não seria prova suficiente para a revisão da sanção aplicada, haja vista não abranger eventuais fontes alternativas de renda do recorrente ou permitir qualquer avaliação de sua situação patrimonial.
15. Os alegados gastos com o seu tratamento de saúde e aquisição de medicamentos, além de serem despesas dedutíveis da base de cálculo do imposto de renda, também poderiam ser custeados gratuitamente pelo Sistema Único de Saúde.
16. Nesse ponto, também é oportuno colacionar recente manifestação do Ministro Augusto Nardes, exarada no voto condutor do Acórdão 1005/2015-TCU-Plenário, de que alegações de hipossuficiência financeira, idade avançada e doença grave são incapazes de afastar débito imputado a responsável. Discussões da espécie deveriam ser efetuadas na fase de execução do acórdão condenatório, sendo possível ainda o parcelamento das dívidas, no âmbito do TCU, em razão de situação econômica desfavorável do devedor. Assim, não vislumbro nenhuma infração ao Estatuto do Idoso na aplicação da sanção ao recorrente pelo Tribunal.'
12.12. Não obstante, tendo em vista a da diminuição do débito, a multa do item 9.4 do acórdão recorrido deve ser reduzida proporcionalmente.
CONCLUSÃO
13. Das análises anteriores, conclui-se que:
a) os objetivos do Convênio/Funasa 7/2006 não foram plenamente atingidos, conforme apurado em inspeções realizadas pela concedente;
b) considerando que o Relatório de Verificação 'In Loco' 10-1/2007 (peça 2, p. 112 a 137) ressaltou que a execução do objeto foi de 8,2% do ajuste, bem como fora registrada relação direta da execução financeira, há certeza da execução de metas correspondendo a 8,2% dos recursos, apurados em 2007, ou seja, R$ 4.510,64, razão pela qual o débito de R$ 55.007,84, lhe atribuído no item 9.3 do decisum, deve ser reduzido para R$ 50.497,20, e a multa do item 9.4 do acórdão recorrido deve ser reduzida proporcionalmente ;
c) as irregularidades apuradas na execução do ajuste não foram integralmente atribuídas ao recorrente, cuja responsabilidade limitou-se às despesas havidas durante sua gestão como diretor da entidade convenente; e
d) a multa imputada seguiu os critérios objetivos definidos na legislação aplicável, e circunstâncias de natureza pessoal não ensejam por si sós a alteração do seu quantum, podendo, todavia, ser reduzida em função da diminuição do débito.
DA PROPOSTA DE ENCAMINHAMENTO
14. Ante o exposto, submete-se à consideração superior a presente análise do recurso de reconsideração interposto por Floriano Pastore Júnior contra o Acórdão 9.788/2017-TCU-1.ª Câmara propondo-se, com fundamento nos artigos 32, I e 33, da Lei 8.443/1992, e artigo 285, do RI/TCU:
a) conhecer do recurso e, no mérito, dar-lhe provimento parcial, a fim de reduzir o débito para R$ 50.497,20, com data de origem em 23/02/2007, e proporcionalmente a multa aplicada; e
b) dar conhecimento ao recorrente e aos demais interessados da decisão que vier a ser proferida."
O diretor da Serur emitiu pronunciamento à peça 98, do qual reproduzo trecho: 
"3.	O Sr. Floriano Pastore Júnior requer a reversão do julgado que lhe imputou débito e multa, alegando que os objetivos do Convênio 6/2007 foram integralmente atingidas e que as irregularidades na execução do ajuste lhe foram integralmente imputadas, quando na verdade esteve à frente da Fepad durante curto espaço de tempo
4.Suplica ainda pelo reconhecimento de sua boa-fé na condução da avença, e requer que a multa imputada seja revista considerando suas condições financeiras. 
-II-
6.	Em processo análogo, envolvendo a mesma Fundação (TC Processo 031.356/2011-7) , na qual figura o Sr. Floriano Pastore Júnior como responsável em razão da omissão no dever de prestar contas dos recursos do Convênio 4.049/2005, também firmado com o Fundo Nacional de Saúde, o Tribunal prolatou o Acórdão 4060/2015-TCU-Primeira Câmara, relator o Min. José Múcio Monteiro, excluindo da relação processual o então recorrente e outros responsáveis, pelas razões abaixo expostas, as quais reputo devam ser levadas ao descortino do Ministério Público junto ao TCU, do Exmo. Ministro Relator e do Colegiado da 1ª Câmara quando da apreciação definitiva do presente recurso de reconsideração.
7.	Em 23/6/2008, iniciou-se a administração provisória da Fepad, já sob a intervenção do Ministério Público do Distrito Federal e Territórios - MPDFT, conforme Termo de Compromisso à peça 4, p. 9-11. Em abr/2009, o administrador provisório, Mamede Said Maia Filho, diante da decisão do Ministério Público e da UnB de liquidar a fundação e da 'precária situação em que se encontra a Fepad, sem quadro de pessoal e sem meios de dar encaminhamento aos inúmeros contratos e convênios firmados pela entidade em gestões passadas, entendo que se esgotaram as condições para que eu permaneça à frente da entidade' e requer ao MPDFT que seja encerrada a administração provisória, até a nomeação de liquidante definitivo. 
8.	Em 30/7/2010, por meio de sentença proferida pelo juízo da 2ª Vara Cível de Brasília, a Fepad teve suas atividades suspensas (peça 4, p. 13-14) . Em 5/10/2010, o MPDFT indicou o contador Jeremias Pereira da Silva Arraes como administrador judicial (peça 14, p. 5 do TC Processo 031.356/2011-7) , substituído por Jesumar Souza do Lago em 12/9/2011 (peça 15, p.1 daquele TC e peça 33, p. 3 destes autos) . No dia 2/5/2012, a fundação foi extinta por decisão judicial (peça 33, p. 3-4) . 
9.	Assim como naqueles autos, verifica-se que o ora recorrente ocupou o cargo de Diretor-Presidente daquela Fundação no período de 23/10/2007 a 23/6/2008, respondendo nestes autos pelo valor proporcionalmente gerido da avença enquanto permaneceu no cargo. Também como naquele processo, o recorrente foi chamado aos autos quando a Fepad já estava sob intervenção do Ministério Público e teve suas atividades encerradas. Antes disso, a entidade estava em situação precária, o que indica a existência de dificuldades para o responsável se defender adequadamente, conforme ficou consignado no voto condutor do Acórdão 9788/2017-TCU-Primeira Câmara (TC Processo 031.356/2011-7) :
'16. O quadro indica a existência de dificuldades para o responsável se defender adequadamente. E não me parece que ele tenha devotado pouco empenho no levantamento da documentação, como concluiu a unidade técnica. Vejamos. Em dez/2012, o ex-presidente da Fepad peticionou ao juízo responsável pelo processo de extinção da fundação, solicitando acesso aos documentos. O pedido foi deferido, mas, como alegado, o recorrente não conseguiu concretizá-lo em razão das alterações dos administradores judiciais. Na verdade, não havia administrador, visto que o juízo não conseguiu nomear ninguém depois que Jeremias Pereira da Silva Arraes solicitou dispensa do encargo em 2011. É o que se extrai da certidão expedida em 2/2/2015 pelo Diretor de Secretaria da 2ª Vara Cível de Brasília, André Branco, obtida do andamento processual do Processo 2009.01.1.123272-6: 
 (...) 
17. Ainda assim, já com o presente processo em fase recursal, o ex-presidente novamente solicitou ao juízo que autorizasse o acesso à sala onde estariam os documentos da fundação, àquela altura já extinta. O pedido foi feito em 29/10/2014 (peça 114, pp. 3-4) , sendo que até o momento não houve decisão, conforme consulta ao sítio do TJDFT. 
18. Por fim, mas não menos importante, o recorrente trouxe elementos (peça 75) que, em adição aos constantes à peça 25, se não comprovam cabalmente, ao menos apontam no sentido da correta aplicação dos recursos no objeto do convênio.'
10.	 No referido processo, o Sr. Floriano teve sua reponsabilidade afastada em função das circunstâncias do caso concreto, pela existência de elementos que possuíam certa consistência - elementos que também foram acostados ao presente processo às peças 24-28 - e pelo extremo rigor de se exigir do responsável a comprovação cabal da aplicação dos recursos.
11.	 A diferença crucial em relação a estes autos é a de que o recorrente não alega a impossibilidade de acesso aos documentos que comprovariam a execução do projeto, apenas indicando que se encontrariam à SCLN 408, Bloco A, 2º andar, Asa Norte, Brasília (endereço esse que, no outro processo, refere-se à SCLN 406, Bloco A, 2ª andar, Sala Prof. Eleutério Neto - Núcleo de Estudos de Saúde Pública) , e requer ao Tribunal que os requisite. 
12.	 Nos autos do referido TC Processo 031.356/2011-7, o recorrente solicitou ao juízo que autorizasse acesso à sala onde estariam os documentos da fundação, o que não havia sido deferido, sendo que neste processo o recorrente não faz qualquer menção a essa tentativa frustrada de acessar a documentação, limitando-se a informar que tais informações e dados estariam disponíveis no endereço adrede indicado, quiçá por não mais ter buscado diligenciar nesse sentido.
13.	 De fato, é cediço o entendimento do Tribunal de que a busca de evidências ou comprovantes que beneficiem o recorrente configura um ônus do jurisdicionado, vez que que as normas que regulam o processo de controle externo não concedem ao responsável a faculdade de solicitar produção de provas ao TCU, como a colheita de depoimentos ou realização de perícias e diligências. Nesse sentido, os Acórdão 3535/2015-TCU-Segunda Câmara, rel. Min. Augusto Nardes, 689/2015-TCU-1ª Câmara, rel. Min. Walton Alencar Rodrigues e 130/2008-TCU-Plenário, rel. Min. Aroldo Cedraz.  
14.	 De todo modo, registra-se a existência de eventual óbice ao acesso da documentação existente no Núcleo de Estudos de Saúde Pública da Universidade de Brasília, onde restariam guardados elementos de convicção para o deslinde de processos envolvendo a Fefad."
7.	Ao final, propôs o conhecimento e o não provimento do recurso. 
8.	O Secretário da Serur, por sua vez, manifestou-se de acordo com a proposta formulada pelo auditor (peça 99) .
9.	Por fim, o MPTCU, representado pelo Procurador Sérgio Ricardo Costa Caribé, proferiu parecer nos seguintes termos:
"Trata-se de recurso de reconsideração interposto pelo Sr. Floriano Pastore Júnior contra o Acórdão 9788/2017-TCU-Primeira Câmara, que julgou irregulares suas contas, condenando-o ao ressarcimento de dano e aplicando-lhe multa. 
2. Esta tomada de contas especial foi instaurada em decorrência de irregularidades na comprovação da execução financeira do Convênio 7/2006 (Siafi 556726) , celebrado pelo Fundo Nacional de Saúde com a Fundação de Estudos e Pesquisas em Administração (Fepad) . A avença previa repasse de R$ 250.000,00 para apoio técnico e financeiro ao projeto 'Agentes Comunitários em Saúde: o perfil profissiográfico do elo entre a equipe de saúde e os grupos sociais usuários da rede pública de saúde', visando ao fortalecimento do Sistema Único de Saúde (SUS) . 
3. Após análise dos argumentos apresentados, o auditor responsável pela instrução propõe dar provimento parcial ao recurso, diminuindo-se o valor do débito em R$ 4.510,64, haja vista a execução de metas correspondentes a 8,2% dos recursos, com redução proporcional da multa aplicada. O Diretor complementou o exame empreendido e, embora ratifique a proposta do auditor, propõe negar provimento ao recurso. O Secretário manifestou-se de acordo com a proposta do auditor, mencionando que contaria com a anuência do titular da Serur/D4. 
4. A meu ver, deve ser negado provimento ao recurso, visto que o recorrente não trouxe aos autos qualquer elemento capaz de modificar o entendimento externado por meio da decisão vergastada. Não merece prosperar sequer a tese do auditor relativa ao abatimento da parte dos recursos para a qual houve a correspondente execução, pois, como mencionei em meu parecer anterior, o objetivo pactuado, referente à elaboração do perfil profissiográfico, não foi atingido. 
5. Nesse sentido, não há como acatar a execução parcial de metas, haja vista a inexistência de elementos demonstrativos do proveito em benefício do que se almejava produzir mediante utilização dos valores repassados à Fepad. 
6. Diante do exposto, este membro do Ministério Público de Contas propõe negar provimento ao recurso ora em exame."
10.	Após as manifestações, o responsável protocolou novo documento à peça 101, consistente em declaração do professor Oviromar Flores, da Faculdade de Ciências da Saúde da Universidade de Brasília, no sentido de que os resultados alcançados até então no projeto suportado pelo convênio foram incorporados na tese por ele desenvolvida, a qual teve por objeto a caracterização da formação sócio-histórica da categoria profissional dos agentes comunitários de saúde como educador de saúde. 
11.	Com esse documento, o recorrente afirmou querer evidenciar a efetiva realização do objeto da avença.
	É o relatório.

não há.

Procurador Sergio Ricardo Costa Caribé.

RECURSO DE RECONSIDERAÇÃO. TOMADA DE CONTAS ESPECIAL. FUNDO NACIONAL DE SAÚDE. CONVÊNIO. FUNDAÇÃO DE ESTUDOS E PESQUISAS EM ADMINISTRAÇÃO. APOIO TÉCNICO E FINANCEIRO A PROJETO. FALTA DE DOCUMENTOS NA PRESTAÇÃO DE CONTAS. CONTAS JULGADAS IRREGULARES. DÉBITO E MULTA. RAZÕES DE RECURSO NO SENTIDO DE QUE AS RESPONSABILIDADES DOS AGENTES NÃO FORAM ADEQUADAMENTE INDIVIDUALIZADAS, O OBJETO DO CONVÊNIO FOI CUMPRIDO E O RECORRENTE COMETEU APENAS FALHAS FORMAIS, QUE NÃO DEVERIAM ENSEJAR A CONDENAÇÃO EM DÉBITO OU MULTA. ACOLHIMENTO. RECURSO CONHECIDO E PROVIDO.

TOMADA DE CONTAS ESPECIAL (TCE)

Secretaria de Recursos (SERUR); Secretaria de Controle Externo da Saúde (SecexSaude).

Em julgamento, recurso de reconsideração interposto por Floriano Pastore Júnior contra o Acórdão 9788/2017-TCU-Primeira Câmara, por meio do qual o Tribunal julgou irregulares as contas do recorrente, condenando-o em débito, no valor original de R$ 55.007,84 (2007) , e aplicando-lhe multa, no montante de R$ 10.000,00.
Nesta oportunidade, o recorrente se opõe à deliberação, sustentando, em linhas gerais, que os objetivos do convênio foram atendidos e que as falhas verificadas no processo são de natureza meramente formal. 
Argumenta que as despesas do ajuste foram efetivamente realizadas e geraram produtos, o que não se pode deixar de reconhecer para efeito de evitar o descabido locupletamento da entidade concedente.
Aduz que a comunicação processual delimitou o objeto da imputação feita ao recorrente pelo "não encaminhamento de documentação complementar exigida para a prestação de contas relativa à 1ª e a 2ª parcelas do convênio 7/2007", tornando evidente que não pode subsistir qualquer cominação imputada ao recorrente, menos ainda na proporção que lhe é imposta, em razão de falhas formais.
Defende que é preciso explicitar direta e objetivamente quais as irregularidades que lhe são respeitantes, pois a Fepad teve outros diretores-presidentes durante o período de execução do convênio, não sendo adequado que ao recorrente se imputem todas as irregularidades levantadas apenas por ele ter sido o signatário da avença.
Cita fatos que comprovam o alcance dos objetivos do convênio.
Por fim, argumenta ter agido de boa-fé e contesta o valor da multa, que, segundo ele, foi fixado em patamar extremamente elevado, que excede suas condições econômicas,
Ao final, requer o provimento do recurso para cassar a decisão recorrida e, assim, julgar regulares suas contas.
Após examinar as razões recursais, o auditor da Secretaria de Recursos concluiu que o apelo deveria ser conhecido e provido parcialmente para diminuir o valor do débito em R$ 4.510,64, uma vez que restou comprovada a execução de 8,2% do objeto do convênio, de acordo com o relatório de inspeção in loco do FNS.
O auditor também entendeu que o recorrente não conseguira evidenciar o nexo de causalidade entre a aplicação de recursos e a execução do objeto do convênio, razão pela qual deveria permanecer a outra parcela do débito. 
Quanto às alegações de que as irregularidades não foram individualizadas, a análise explicou que a imputação de débito teve como parâmetro a gestão na qual as despesas foram efetuadas.
O diretor da 4ª Diretoria da Serur aquiesceu, em parte, à manifestação do auditor, considerando que o recurso deveria ser conhecido e não provido, tendo em vista que o recorrente não juntou os documentos necessários para a comprovação da regular aplicação dos recursos, nem comprovou a impossibilidade de acesso aos referidos comprovantes. 
O Secretário de Recursos, por sua vez, manifestou-se de acordo com a proposta do auditor, embora tenha cometido o equívoco de dizer que ela havia recebido a anuência do diretor.
O MPTCU propôs negar provimento ao recurso, tendo em vista que o recorrente não trouxe aos autos qualquer elemento capaz de modificar o entendimento externado na decisão atacada, nem mesmo de diminuir o débito, uma vez que não houve comprovação do atingimento dos objetivos do convênio, conforme já havia mencionado na sua manifestação anterior.
II
Preliminarmente, ratifico o despacho exarado no sentido de que o presente recurso merece ser conhecido, porquanto preenche os requisitos de admissibilidade previstos nos arts. 32, inciso I, e 33 da Lei 8.443/1992.
Quanto ao mérito, divirjo das propostas emitidas nos pareceres antecedentes, pelos fundamentos que passo a expor. 
O recorrente esteve à frente da Fundação de Estudos e Pesquisas em Administração (Fapad) entre o período de 20/4/2004 a 23/10/2007. 
O convênio foi assinado em 11/4/2006 e vigorou até 30/6/2009. 
Durante a gestão do recorrente, além da assinatura do convênio, foram creditadas as duas parcelas em exame nesta tomada de contas especial, cada uma no valor de R$ 83.333,34, em 23/2/2007 e 30/3/2007.
Ocorre que, de acordo com os documentos contidos na prestação de contas e nos Relatórios de Inspeção in loco 10-1/2007, de 26/7/2007, e 25-2/2008, de 10/7/2008, não verifico irregularidade na gestão do suplicante apta a condená-lo ao ressarcimento de prejuízo ou ao pagamento de multa. 
Concordo com suas razões ao alegar que as irregularidades levantadas na tomada de contas especial não foram adequadamente individualizadas e que as desconformidades ocorridas no seu período de presidência constituem falhas formais.
Sabe-se que, em regra, a imputação de débito nesta Corte deve ter como fundamento ou a falta de execução do objeto da avença/atingimento dos objetivos do convênio, ou a ausência de comprovação adequada do nexo de causalidade entre a aplicação dos recursos e a execução do objeto do convênio. Afora essas hipóteses, as demais desconformidades observadas na gestão dos recursos públicos ensejam a aplicação de multa, se consideradas graves infrações a normas legais ou regulamentares, ou ressalvas, se constituírem apenas falhas formais, mas não a condenação em débito.
Além de analisar a natureza da desconformidade, para bem definir suas consequências no julgamento, é preciso identificar quem deu causa ao ato, ou seja, realizar uma análise de responsabilização.
No presente caso, de acordo com a deliberação recorrida, a condenação do recorrente foi fundamentada tanto pela falta de atingimento do objetivo do convênio, bem como pela ausência de comprovação do nexo de causalidade entre os recursos repassados e o objeto pactuado.
Transcrevo, por elucidativo, parte do voto que motivou o acórdão recorrido:
"Nesse particular, comungo da avaliação da unidade instrutiva, pois as alegações defesa do responsável, atinentes ao suposto cumprimento do objeto do convênio, não se contrapõem às constatações do ente convenente e tampouco comprovam o adimplemento do ajuste. Com efeito, não há documento que evidencie que tenha sido traçado perfil profissiográfico dos Agentes Comunitários de Saúde, conforme previsto no Plano de Trabalho do convênio.
Ademais, como bem anotado pela unidade técnica, irregularidades referentes à transferência irregular dos recursos da conta específica do convênio para a conta administrativa da convenente e aos recibos de pagamento não assinados também não foram elididas. 
Dito isso, considerando que não há documentos nos autos que comprovem a adequada prestação de serviços, bem como que outras irregularidades identificadas pelo ente concedente não foram afastadas pelos documentos ora juntados aos autos, concluo que deve ser imputado débito aos responsáveis. 
Assim, inexistindo nos autos elementos que demonstrem a boa-fé dos responsáveis, alinho-me às conclusões da unidade técnica, endossadas pelo Parquet especializado, no sentido de que suas contas sejam julgadas irregulares, imputando-lhes débito e multa." (grifos acrescidos) 
Observo, todavia, que o atingimento dos objetivos do convênio não dependia apenas do recorrente, uma vez que, durante a vigência do acordo, passaram pela titularidade da entidade três presidentes. É preciso, então, examinar quem, por culpa ou dolo, deu causa a essa irregularidade, não sendo juridicamente defensável imputar a ocorrência aos três presidentes apenas por eles terem ocupado o cargo. Do contrário, seria aplicar a regra da responsabilização objetiva do agente, a qual não é adotada na lei para o presente caso.
Diante dessa premissa, não vejo como concluir que o recorrente seja responsável pelo não atingimento dos objetivos do convênio. Do exame dos relatórios de inspeção realizados pelo concedente, bem como do material juntado a título de prestação de contas, vê-se que o objeto do acordo estava sendo executado regularmente na gestão do suplicante. 
No Relatório de Inspeção in loco 10-1/2007, de 26/7/2007, decorrente de visita realizada em 28/5/2007 à Faped,  aproximadamente dois meses depois do repasse da segunda parcela e cinco meses antes do encerramento da gestão do recorrente, consignou-se que o objeto do convênio estava sendo realizado de acordo com o plano de trabalho, bem como que os comprovantes de despesa e os saques na conta-corrente estavam coerentes entre si e com o plano de trabalho aprovado, sendo observadas apenas falhas formais.
Transcrevo trecho do referido relatório, por pertinente (peça 2, p. 118-166) :
	"IV - VERIFICAÇÃO lN LOCO
	1 FINANCEIRO 
	1 .1 DOS COMENTÁRIOS INICIAIS 
Este relatório refere-se à primeira visita realizada à FEPAD - Fundação de Estudos e Pesquisas em Administração, na cidade de Brasília-DF, com o objetivo de acompanhar a execução física e financeira do convênio 7/2006. 
O Técnico Oviromar Flores, Coordenador Geral do Projeto "Agentes Comunitários em Saúde" é o responsável pela execução do Objeto do Convênio.  
A funcionária Vanessa Araújo, Gerente de Projetos da FEPAD, foi responsável pelas informações constantes deste relatório. 
 (...) 
1 . 3 * DOS DADOS DA CONTA BANCÁRIA
 Embora os pagamentos tenham sido liquidados através da conta específica do convênio, constatamos que a convenente transferiu, nos meses de março, abril e maio de 2007 o montante de R$ 141.700,00 dos recursos recebidos, para a Conta Administrativa da FEPAD n. 437671-4, Agência n. 1236-X e Banco n. 001. 
Tal procedimento foi justificado pelo documento s/n., de 19/06/2007, entregue a esta equipe no momento dos trabalhos de acompanhamento e anexado ao processo de concessão deste convênio. No mesmo documento o Sr. Hélio Francisco Marques Junior, Consultor Jurídico da FEPAD, afirma que tal medida foi tomada para assegurar a continuidade dos projetos e evitar possíveis irregularidades na gestão dos recursos vinculados a este convênio, haja vista a possibilidade de um bloqueio judicial de contas onde figura a FEPAD em titularidade, em conseqüência da ação de execução promovida pela empresa Tecnoworld Comercial Importação e Exportação Ltda, tombada sob n. 132.292-2/2006. 
Os extratos bancários, apresentados pela Entidade, demonstram o correto pagamento das despesas executadas com recursos do convênio.
Contrariando o que determina o subitem 2.11. do item II da Cláusula 23 do Termo de Convênio e ao § 1° do Art. 20 da IN/STN n. 01/1997, as transferências ordenadas pelo Fundo Nacional de Saúde/Ministério da Saúde não foram aplicadas pela convenente no mercado financeiro. 
O montante de R$ 182.960,62 especificado no campo 'Pagamentos' do quadro 'Receitas X Despesas' e no Anexo-C - Plano de Aplicação, refere-se aos valores de R$ 20.400,00 pagos à Pessoa Física, de R$ 156,19 gastos com CPMF, R$ 8,00 de taxas bancárias, R$ 20.696,43 de bloqueio judicial efetuado no dia 23/03/2007 e R$ 141.700,00 de transferências para Conta Administrativa da FEPAD. 
O valor de R$ 16.500,00 informado no campo 'Conta Específica', refere-se a valores transferidos da Conta Administrativa para a Conta Específica do convênio para fins de liquidação das despesas realizadas com este convênio. 
Os valores acima descritos foram assim colocados para efeito de conciliação do saldo da Conta Específica do convênio até o dia 31/05/2007, que era de R$ 206,05.
1 .4 DA LICITAÇÃO 
Buscando atingir a plena satisfação do objeto deste convenio, a FEPAD realizou através de análise curricular, a seleção de um Coordenador Geral e de Auxiliares de Pesquisa (Bolsistas) para comporem a equipe técnica responsável pela execução das atividades ligadas ao Projeto 'AGENTES COMUNITÁRIOS EM SAÚDE: O perfil profissiográfico do elo entre a equipe de saúde e os grupos sociais usuários da rede pública de saúde'. 
Foi considerada a notória especialização do profissional, decorrente do desempenho anterior, estudos e experiências, inferindo que estes técnicos são essenciais ao atingimento dos objetivos propostos. 
A 'inexigibilidade à licitação' praticada pela convenente, e detalhada no parágrafo anterior, foi fundamentada pelo que determina os Artigos 13 e 25 da Lei 8.666/93.
1 .5 DAS DESPESAS DO CONVÊNIO
As despesas estão sendo realizadas de acordo com as correspondentes classificações, constantes no Plano de Aplicação conforme Quadro C - anexo. 
Contrariando o que determina a Alínea c, § 1°, da Sexta Cláusula do Termo de Convênio e ao Art. 8° da IN/STN n. 01/1997, foi debitado no dia 16/03/2007, na conta específica do convênio, a título de taxa bancária, o valor de R$ 8,00. 
Foi debitado, ainda, o montante de R$ 156,19, referente a CPMF. Os preços praticados com a execução do convênio estão de acordo com o projeto aprovado pelo Ministério da Saúde. A convenente sendo Entidade Privada observou os procedimentos para a liquidação das despesas e pagamento. Os documentos comprobatórios das despesas realizadas estão identificados com o número e título do convênio.
 (...) 
1 . 7 . DA PRESTAÇÃO DE CONTAS 
A Entidade não havia apresentado a Prestação de Contas, até a realização dos trabalhos de verificação in loco.
2 FÍSICO 
2.1 DAS METAS FÍSICAS/ETAPAS/FASES-PROG./PROJETOS 
As metas Físicas/Etapas/Fases estão sendo executadas financeiramente em 8,2%, em conformidade com a quantidade e períodos programados, conforme demonstrado no Quadro A - anexo.
2 . 2 . DA EXECUÇÃO DO OBJETO 
O projeto 'AGENTES COMUNITÁRIOS DE SAÚDE: O perfil profissiográfico do elo entre a equipe de saúde e os grupos sociais usuários da rede pública de saúde', tem como objeto de estudo a prática educativa dos Agentes Comunitários de Saúde sob a perspectiva do componente educativo das suas ações, como forma de dimensionar a qualidade da capacitação dos grupos sociais usuários da rede de serviços abarcadas por esse Programa, com vistas à autonomia e crítica face à rede de atenção à saúde, na perspectiva da defesa dos seus direitos à saúde. Das metas previstas no cronograma de execução das atividades, foram realizadas a Oficina de Trabalho para definição dos materiais e métodos a serem utilizados no desenvolvimento do Estudo e a Análise Documental e da produção acadêmica que registram o processo de construção da categoria profissional do Agente Comunitário em Saúde.
Ficaram pendentes a realização de um Inquérito que permita o desenho do perfil profissiográfico da Categoria dos Agentes Comunitários, a realização de Grupos Focais com Agentes Comunitários e usuários da rede de serviços, em localidades previamente previamente estabelecidas, e a conclusão das atividades através da realização de Seminários para apresentação dos resultados do estudo. Através de uma pesquisa nos sistemas operacionais do Fundo Nacional de Saúde, constatou-se que não existe outro convênio relacionado com o objeto deste.
2 .3 DO ALMOXARIFADO/PATRIMÔNIO . 
As ações desenvolvidas na execução do convênio não prevêem o controle do Almoxarifado/Patrimônio.
3 CONSIDERAÇÕES 
3 . 1 CONSIDERAÇÕES FINAIS 
Diante das constatações evidenciadas neste Relatório de Verificação 'in loco', pode-se afirmar que o objeto do Convênio está sendo executado em 8,2 (Oito vírgula Dois) %. 
O percentual de 8,2% foi levantado financeiramente, baseando-se num comparativo entre o montante de R$ 20.400,00, valor efetivamente utilizado na execução deste convênio, e o valor R$ 250.000,00, recursos pactuados pelo FNS/MS. 
Os objetivos do convênio estão sendo alcançados, tendo em vista que as duas primeiras metas previstas no Plano de Trabalho aprovado foram executadas.
V - CONSTATAÇÕES 
Desta forma, diante dos fatos apontados no presente relatório, podemos afirmar que houve as seguintes impropriedades, irregularidades e/ou outras situações: 
A Entidade não havia apresentado a Prestação de Contas Parcial, até a realização dos trabalhos de verificação 'in loco'. 
Contrariando o que determina a alínea c, § 1° da Sexta Cláusula do Termo de Convênio e ao Art. 8° da IN/STN n. 01/1997, foi debitado no dia 16/03/2007, na conta específica do convênio, a título de taxa bancária, o valor de R$ 8,00. 
Contrariando o que determina o subitem 2.11. do item II da Cláusula 2a do Termo de Convênio e ao § 1° do Art. 20 da IN/STN n. 01/1997, as transferências ordenadas pelo FNS/MS, não foram aplicadas pela convenente no mercado financeiro.
VI - RECOMENDAÇÕES
Diante das constatações, evidenciadas neste relatório, formulamos as seguintes recomendações: 
Devolver à Conta Específica do convênio o valor de R$ 8,42, correspondente ao débito a título de taxa bancária, acrescido das correções legais, conforme Demonstrativo de Débito, anexo. 
Encaminhar ao FNS, a Prestação de Contas Parcial, referente à primeira parcela liberada para execução deste convênio, conforme determina o Art. 21 da IN/STN n. 01/1997. 
Providenciar a aplicação dos recursos deste convênio no mercado financeiro, conforme determina a legislação vigente e devolver à Conta Específica do convênio o montante de R$ 3.740,34, referente a não aplicação dos recursos repassados pelo FNS/MS no período de 23/07/2007, data de crédito da primeira OB, até 12/07/2007, data de conclusão deste relatório, conforme Extrato Simulado de Conta-Poupança, anexo.
VII - CONCLUSÃO
Diante dos fatos evidenciados, neste relatório, apresentamos as sugestões de providências que deverão ser adotadas, com vistas a possibilitar o saneamento e/ou as correções pertinentes e necessárias:
Notificar o gestor para atendimento de 'recomendações inseridas no relatório de verificação 'lN LOCO'. 
Notificar o gestor para que devolva recursos financeiros do convênio com os acréscimos legais para a conta corrente específica do convênio.
Realização de Nova Verificação 'lN LOCO'." (grifos acrescidos) 
30.	Nota-se, então, que já haviam sido executadas duas metas do convênio: "a oficina de trabalho" e a "análise documental", de acordo com o plano de trabalho. 
31.	Lembro que o plano de trabalho previa o seguinte cronograma de execução das atividades (peça 1, p. 13) :
31.1. 	Realização de Oficina de Trabalho para definição dos materiais e métodos a serem utilizados em desenvolvidos no estudo - março a setembro de 2006;
31.2.	Análise documental e da produção acadêmica que registram o processo de construção da categoria profissional do agente comunitário em saúde - março a maio de 2006;
31.3.	Realização de um inquérito que permita o desenho do perfil profissiográfico da categoria dos agentes comunitários - julho a dezembro de 2006;
31.4.	Realização de grupos focais com agentes comunitários e usuários da rede de serviços, em localidades previamente estabelecidas - dezembro de 2006 a setembro de 2007;
31.5.	Realização de seminários para apresentação dos resultados parciais do estudo - segundo semestre de 2007.
31.	Se considerarmos que o recorrente permaneceu na presidência da Faped nos oito primeiros meses após o crédito da primeira parcela, que foi liberada com onze meses de atraso da data prevista (março de 2006 vs fevereiro de 2007) , temos que deveriam ter sido executados na sua gestão, conforme o plano de trabalho: "a oficina de trabalho", "a análise documental" e parte do "inquérito", o que os relatórios de inspeção noticiam que, de fato, foram executados.
32.	Saliento que o segundo relatório de inspeção in loco, decorrente de visita realizada em 24/4/2008, já na gestão de Cláudio de Moraes Machado, relata que estavam "sendo realizados mecanismos para captação das experiências dos agentes comunitários, elaboração de critérios de seleção, discursão dos marcos teóricos e cronograma de análise educativa do projeto "agentes comunitários de saúde", além de inserção de material de estratégia para o projeto e prestação de serviço na seleção dos aspectos teóricos, viagem e experiências de estudos para o projeto." (peça 2, p.158) .
33.	O relato é reforçado pelo Relatório de Progresso do Projeto juntado na prestação de contas parcial, apresentada em 2008 (peça 2, p. 254-268) , que contém dados do perfil profissiográfico dos agentes comunitários dos municípios visitados até então.
34.	Assim, observo que, durante a gestão do recorrente, os objetivos do convênio estavam sendo perseguidos.
35.	Destaco, ainda, que, confrontando a relação de pagamentos realizados na gestão do suplicante com os extratos da conta corrente específica do convênio no mesmo período e os documentos de despesa juntados na prestação de contas parcial, há nexo de causalidade entre os valores pagos e o objeto do convênio.
36.	Observo que, na sua gestão, os recursos do convênio foram aplicados basicamente para o pagamento dos três pesquisadores envolvidos no projeto, Oviromar Flores (coordenador) , Juliana Cardoso Álvares (auxiliar) e Andre A. Miranda (auxiliar) .
37.	É verdade que grande parte dos valores do convênio foi transferida para conta da Faped, o que contraria os normativos atinentes à matéria. No entanto, o fato foi justificado no relatório da primeira inspeção e em documentos posteriores. O Consultor Jurídico da Faped explicou e comprovou que a transferência se deu para resguardar o dinheiro de bloqueio judicial que a conta estava para sofrer em razão de cobrança e, assim, evitar a descontinuidade da execução do convênio. Ademais, o dinheiro foi sendo restituído para a conta específica, a fim de que os pagamentos fossem realizados através dela, mantendo-se o nexo de causalidade. Cito parte dos dizeres do Consultor Jurídico (peça 2, p. 236) :
"Em atendimento a sua solicitação, informo que em 14 de dezembro de 2006, foi interposta uma ação de execução promovida pela empresa Tecnoworld Comercial Importação e Exportação Ltda., tombada sob o n. 132.292-2/2006 em desfavor a Fundação de Estudos e Pesquisas em Administração e Desenvolvimento - FEPAD, oriundas de um projeto executado no Interior Oeste do Paraná.
 (...) 
Por estas razões e para evitar problemas futuros, tais como: perda de continuidade dos projetos e irregularidade da gestão dos recursos vinculados aos projetas, o Departamento Jurídico desta Fundação, receoso que pudesse advir um bloqueio judicial via BACEN JUD, (bloqueio on line de contas onde figura a FEPAD em titularidade) , (...) , solicitou que pouco a pouco o departamento financeiro fizesse retiradas nos recursos existentes em todas as contas e transferisse os mesmos para uma conta administrativa, o que foi feito.
Infelizmente, em algumas contas ainda foi feito o bloqueio, por vários motivos, algumas porque havia necessidade do recurso para pagamento imediato, outras porque a chegada do recurso coincidiu com o bloqueio. 
Para tanto foi elaborado uma planilha detalhada de cada projeto por recurso existente, levando a conta especifica sempre que necessário fazer qualquer pagamento.
Essa situação hoje já está solucionada, já conseguimos liberar o bloqueio e retornar os valores para a conta administrativa da Fundação. Como essa situação deve perdurar por alguns meses ainda, por questão de segurança, o recurso não será transferido para a conta específica do Projeto imediatamente. O mesmo permanecerá na conta administrativa, ficando a regularização pendente apenas do julgamento do processo principal junto à 20a Vara Cível de Brasília."
38.	Assim, embora a transferência para outra conta, estranha ao convênio, constitua, a princípio, irregularidade grave, no contexto dos autos, ela não comprometeu o nexo de causalidade na gestão do recorrente, revelando-se como falha formal.
39.	Acrescento que foram juntados, na prestação de contas parcial, os extratos da conta administrativa da Faped para a qual foi transferido o dinheiro (peça 1, p. 187-323) , corroborando que os valores estavam sendo paulatinamente devolvidos para a conta do convênio, a fim de efetuar os pagamentos. 
40.	Em relação às pendências consignadas no primeiro relatório de inspeção (pagamento de taxa bancária, não apresentação da prestação de contas e não aplicação no mercado financeiro) , registro, quanto à primeira, que o TCU não tem considerado irregular o pagamento de taxas bancárias necessárias e inevitáveis para a execução do convênio (ex. : Acórdão 912/2014-TCU-Plenário, Acórdão 169/2019-TCU-Primeira Câmara) e, quanto às outras duas, que elas foram sanadas mediante a apresentação da prestação de contas parcial em 1º/4/2008 (peça 1, p.123-402, e peça 3, p. 88) e o ressarcimento dos recursos não aplicados no mercado financeiro em 10/8/2007 (peça 2, p. 72, 94, 98 e 332) .
41.	A conclusão não é a mesma, todavia, no que se refere ao sucessor do recorrente, Cláudio de Moraes Machado. As principais desconformidades em relação à execução do convênio foram observadas na sua gestão.
42.	O segundo relatório de inspeção, Relatório de Inspeção in loco 25-2/2008, de 10/7/2008, refere-se à visita realizada em 24/4/2008 (peça 2, p. 148) , quando já era presidente Cláudio de Moraes Machado. Neste documento, ficou consignada a falta de comprovação do nexo de causalidade em relação a algumas despesas realizadas em 2008, bem como a falta de conclusão das etapas do projeto.
43.	Transcrevo trecho do referido Relatório (peça 2, p. 152) :
"Os extratos bancários, apresentados pela entidade, não demonstram com clareza e exatidão o pagamento das despesas do convênio, uma vez que constam dos extratos bancários débitos ocorridos no período de Janeiro a Abril de 2008, sem que tenha sido apresentado o documento comprobatório das despesas conforme abaixo especificado:
DATA HISTORICO VALOR 
09/01/2008 Transferência 1.300,00 
09/01/2008 Transferência 3.800,00 
09/01/2008 Transferência 1.300,00 
20/02/2008 Transferência 1.300,00 
20/02/2008 Transferência 3.544,54 
20/02/2008 Transferência 1.300,00 
07/03/2008 Transferência 1.300,57 
07/03/2008 Transferência 3.800,00 
07/03/2008 Transferência 198,08 
07/03/2008 Transferência 234,53 
19/03/2008 Transferência 6.590,00 
09/04/2008 Transferência 1.300,00 
09/04/2008 Transferência 3.800,00 
09/04/2008 INSS 479,76 
09/04/2008 INSS 1.369,40 
09/04/2008 Impostos 77,38 
09/04/2008 Impostos 258,78 
09/04/2008 Impostos 782,54
 (...) 
Foram analisados os extratos bancários do período de Junho/2007 a Abri1/2008. 
O saldo na conta corrente específica do convênio, bem como os constantes nos respectivos demonstrativos financeiros, não estão conciliados, em razão dos extratos bancários apresentados, não demonstrarem as despesas do convênio, ocorridas no período de Janeiro a Abril de 2008.
 (...) 
Os objetivos do convênio estão sendo alcançados, tendo em vista que as ações previstas no Plano de Trabalho aprovado estão sendo realizadas."
43.	Bem se vê que o "não encaminhamento de documentação complementar exigida para prestação de contas relativa à 1ª e 2 ª parcelas do convênio", a que se referiu o termo de citação do recorrente, dirigia-se muito mais à gestão de Cláudio de Moraes Machado do que a de Floriano Pastore Júnior, sobretudo se considerarmos as ocorrências aptas a ensejarem débito: falta de nexo de causalidade e falta de atingimento dos objetivos do convênio.
44.	Diante do exposto, reputo que o recurso deva ser provido para retirar a condenação de Floriano Pastore Júnior e julgar suas contas regulares com ressalva, dando-lhe quitação, mantendo-se os demais termos do acórdão inalterados. 
	Ante o exposto, voto por que o Tribunal adote o Acórdão que ora submeto à deliberação deste Colegiado.
TCU, Sala das Sessões Ministro Luciano Brandão Alves de Souza, em 14 de maio de 2019.
Ministro BRUNO DANTAS 
Relator